【裁判字號】    98,訴,1191
【裁判日期】    990518
【裁判案由】    偽造有價證券等
【裁判全文】
臺灣臺北地方法院刑事判決              98年度訴字第1191號
公  訴  人  臺灣臺北地方法院檢察署檢察官
被      告  甲○○
選任辯護人  謝維仁律師
上列被告因偽造有價證券等案件，經檢察官提起公訴（97年度偵
字第20036號），本院判決如下：
    主  文
甲○○無罪。
    理  由
一、公訴意旨略以：被告甲○○於民國97年7月15日前某日時，
    在不詳處所，拾獲乙○○前於同年4月19日所遺失之慶豐商
    業銀行信義分行帳號000000000號、票號CF0000000號空白支
    票1紙後，竟意圖為自己不法之所有，將之侵占入己。復基
    於意圖供行使偽造有價證券之犯意，在上開空白支票上偽填
    發票日97年7月19日、金額為新臺幣（下同）2萬8,000元，
    並於發票人欄位偽造發票人乙○○之印文後，將該偽造支票
    交付與不知情之張瑞雨，用以支付委託張瑞雨訂製西服之費
    用而行使之。嗣張瑞雨將該支票交付與實際製作西服者譚茂
    源供作報酬，譚茂源於同年7月15日持該支票向華泰商業銀
    行（下稱華泰銀行）南門分行提示，以存入其配偶賴若男於
    該行開立之帳號0000000000000號帳戶內（起訴書誤載為譚
    茂源再交付與賴若男，賴若男於同年7月15日持該支票向華
    泰銀行南門分行提示），惟因該支票業於97年4月28日經乙○○掛失止付，且其上所蓋之發票人印文亦與乙○○留存之
    開戶印文不符，遂遭退票而未獲兌現，因認被告涉犯刑法第
    201條第1項之意圖供行使之用而偽造有價證券罪嫌，及同法
    第337條之侵占遺失物罪嫌。
二、按犯罪事實應依證據認定之，無證據不得認定犯罪事實；又
    不能證明被告犯罪或其行為不罰者，應諭知無罪之判決，刑
    事訴訟法第154條第2項第301條第1項分別定有明文。又所謂
    認定犯罪事實之證據，係指足以認定被告確有犯罪行為之積
    極證據而言，該項證據自須適合於被告犯罪事實之認定，始
    得採為斷罪之資料；且如未能發現相當確實證據，或證據不
    足以證明，自不能以推測或擬制之方法，以為裁判之基礎；
    而認定犯罪事實所憑之證據，雖不以直接證據為限，間接證
    據亦包括在內，然而無論直接證據或間接證據，其為訴訟上
    之證明，須於通常一般人均不致有所懷疑，而得確信其為真
    實之程度者，始得據為有罪之認定，倘其證明尚未達到此一
    程度，而有合理之懷疑存在時，即難遽採為不利被告之認定
    （最高法院76年臺上字第4986號判例參照）。另刑事訴訟法
    第161條第1項規定：檢察官就被告犯罪事實，應負舉證責任
    ，並指出證明之方法。因此，檢察官對於起訴之犯罪事實，
    應負提出證據及說服之實質舉證責任。倘其所提出之證據，
    不足為被告有罪之積極證明，或其指出證明之方法，無從說
    服法院以形成被告有罪之心證，基於無罪推定之原則，自不
    能為被告有罪之判決（最高法院92年台上字第128號判例參
    照）。再者，而刑法第201條第1項偽造有價證券罪之所謂偽
    造，係以行為人並無制作權而擅自以他人名義虛偽製作為必
    要，茍行為人係基於有制作權人之同意或授權或其他原因而
    制作，即無偽造之可言。又告訴人與被害人與一般證人不同
    ，係與被告處於相反之立場，其陳述之目的，在使被告受刑
    事訴追處罰，內容未必完全真實，證明力自較一般證人之陳
    述薄弱。故告訴人及被害人縱立於證人地位而為指證及陳述
    ，且其指證、陳述無瑕疵可指，仍不得作為有罪判決之唯一
    證據，應調查其他證據以察其是否與事實相符，亦即仍須有
    補強證據以擔保其指證、陳述之真實性，始得採為斷罪之依
    據。所謂無瑕疵，係指被害人所為不利被告之陳述，與社會
    上之一般生活經驗或卷附其他客觀事證並無矛盾；所謂就其
    他方面調查認與事實相符，非僅以所援用之旁證足以證明被
    害結果為已足，尤須綜合一切積極佐證，除認定被告確為加
    害人之外，在推理上無從另為其他合理原因之假設。
三、公訴意旨認被告涉犯上開罪嫌，無非係以：被告之供述；證
    人乙○○之證述；證人張瑞雨之證述；「捷仲行-尊尼西服
    」編號046585、046584號西服訂製單；慶豐商業銀行信義分
    行帳號000000000號發票人為乙○○，發票日為97年7月19日
    ，票載金額為2萬8千元之票號為CF0000000之支票原本1張（
    下稱系爭支票，見偵查卷第157頁）、臺灣票據交換所97年7
    月24日台票總字第0970005692號函暨檢附之退票理由單（編
    號：00000000）、掛失止付票據提示人資料查報表、票據掛
    失止付通知書、遺失票據申報書（見偵查卷第25頁至第26頁
    、第28頁至第30頁）各1紙、法務部調查局98年6月3日調科
    貳字第09800311320號鑑定書1份（見偵查卷第155頁至第156
    頁），為其論據。訊據被告固坦承其於97年4月間自證人丙○○處收受票據號碼為CF0000000號，發票人為乙○○，付
    款人為慶豐商業銀行，票面金額及發票日期均空白之支票1
    張（下稱本案空白支票），經其在該支票上填寫金額及發票
    日期後，交由真實姓名、年籍均不詳，綽號「小P」之成年
    男子，持以向「捷仲行-尊尼西服」商店（下稱「捷仲行」
    ）支付其與證人丙○○訂製西服之尾款而行使等情，惟堅決
    否認有何侵占遺失物及意圖供行使之用而偽造有價證券之犯
    行，辯稱：伊於97年5月2日結婚前之同年4月中旬，曾和一
    起從事催收帳款業務之同事即證人丙○○共同向「捷仲行」
    訂購西服，除已付現之部分外，尚欠部分尾款未付，嗣同年
    4月底，證人丙○○向伊表示他有替某客戶向綽號「林姐」
    之林麗美（以下逕稱「林姐」）磋商清償5萬元債務事宜，
    且自「林姐」處收受一張發票人為乙○○，付款人為慶豐商
    業銀行，票面金額為28,000元，發票日期為97年7月19日，
    且已蓋有乙○○印文之支票1張（下稱換發前之支票）作為
    磋商之報酬，又「林姐」向他表示該張支票係她向朋友所借
    ，並已向銀行照會，故證人丙○○欲以該張支票支付「捷仲
    行」之尾款，伊思量認為無悖渠等催收帳款之常情後遂應允
    之，證人丙○○便將上開換發前之支票交與「捷仲行」付款
    ，惟因「捷仲行」承辦人員見上開支票之發票日期有塗改痕
    跡，不願收受，證人丙○○遂將前揭換發前之支票還給「林
    姐」，並請「林姐」再開一張支票，嗣「林姐」便將已蓋有
    發票人乙○○印文之本案空白支票交付給證人丙○○，證人
    丙○○再將該支票交與伊過目，伊見該支票上之發票人姓名
    係以電腦列印，又發票人印文不像一般隨意刻之印章印文，
    且證人丙○○也表示此印文與換發前支票之發票人印文相同
    ，乃「林姐」向友人商借，已向銀行照會信用無虞之情，認
    為該支票應非芭樂票，來源應無問題，遂依換發前支票所載
    之發票日及票面金額，如實填載在本案空白支票之發票日欄
    與金額欄後，委託「小P」持向「捷仲行」支付尾款，伊並
    無不法所有意圖及侵占遺失物之認識與行為，亦無偽造有價
    證券之犯行等語。
四、經查：
  (一)本案空白支票係由丙○○於97年4月間交付與被告，而由被
    告在該支票之發票日欄及金額欄填寫金額及發票日期後，交
    由「小P」持以向「捷仲行」支付訂製西服之尾款而行使，
    嗣由「捷仲行」之負責人張瑞雨將該支票交付與實際製作西
    服者譚茂源供作報酬，譚茂源再於同年7月15日持該支票向
    華泰銀行南門分行提示，以存入其配偶賴若男於該行開立之
    帳號0000000000000號帳戶內，惟因該支票已於97年4月28日
    經乙○○掛失止付，且其上所蓋之發票人印文亦與乙○○留
    存之開戶印文不符，遂遭退票而未獲兌現等情，業據被告供
    述明確，核與證人張瑞雨於警詢時、偵查中之證述（見偵查
    卷第15頁至第17頁、第41頁）；證人譚茂源、賴若男於警詢
    時之證述（見偵查卷第10頁至第13頁）；證人丙○○於本院
    審理時之證述大致相符（見本院卷(一)第23頁至第27頁、本院
    99年4月27日審判筆錄第3頁至第6頁），並有「捷仲行-尊尼
    西服」編號046585、046584號西服訂製單；慶豐商業銀行信
    義分行帳號000000000號發票人為乙○○，發票日為97年7月
    19日，金額為2萬8千元之票號為CF0000000之支票原本1張（
    見偵查卷第157頁）、臺灣票據交換所97年7月24日台票總字
    第0970005692號函暨檢附之退票理由單（編號：00000000）
    、掛失止付票據提示人資料查報表、票據掛失止付通知書、
    遺失票據申報書（見偵查卷第25頁至第26頁、第28頁至第30
    頁）各1紙、法務部調查局98年6月3日調科貳字第098003113
    20號鑑定書1份（見偵查卷第155頁至第156頁）附卷可稽，
    固堪以認定。
  (二)惟系爭支票發票人簽章欄上之「乙○○」印文確係蓋印自證
    人乙○○所有印章之情，業據證人乙○○於本院審理時，經
    本院提示依職權函調之證人乙○○留存於上海商業儲蓄銀行
    帳號771866號帳戶之活期儲蓄存款印鑑卡正本，及系爭支票
    供其辨識後，證述無訛明確（見本院卷(一)第205頁反面至第
    206頁），並有上開印鑑卡影本1紙存卷可考（見本院卷(一)第
    192頁至第193頁），是被告辯稱：系爭支票發票人簽章欄上
    之「乙○○」印文並非伊所偽造，證人丙○○交付系爭支票
    與伊時，系爭支票上就已蓋好發票人印文等語，已非子虛。
  (三)證人乙○○雖於警詢時、偵查中，及本院98年11月17日審理
    時均證稱：系爭支票連同伊所掛失之其他支票係伊於97年4
    月19日出國前一天，從臺北市○○○路坐計程車到臺北縣永
    和時，因下車十分匆忙，故忘記將放有其所有之上開支票、
    信用卡、伊先生護照之包包帶走而遺失，且系爭支票遺失時
    完全是空白的，只有帳號和發票人打字字樣，沒有蓋印文，
    系爭支票發票人簽章欄上之「乙○○」印文印章並非伊所有
    云云（見偵查卷第8頁至第9頁、第41頁、本院卷(一)第70頁至
    第75頁），然經本院於99年3月23日審理時，提示前揭其所
    留存於上海商業儲蓄銀行之活期儲蓄存款印鑑卡正本供其辨
    識，並請其說明為何系爭支票發票人簽章欄上「乙○○」之
    印文與該印鑑卡上之印文相同時，其始改稱：伊該次出國前
    ，因伊家正在裝潢，便請伊丈夫留在國內監工看家，未料，
    裝潢工人趁伊丈夫外出時，將伊置於櫃子上方裝放伊所有沒
    有使用的信用卡、印章、丈夫之護照、連同系爭支票在內10
    幾張支票之包包偷走，伊丈夫於97年4月25日發現後，即於
    次日伊回國後告知上情，伊才去報案，但伊因恐惹是生非，
    故向員警謊稱系爭支票是坐計程車時遺失，而作證說不實的
    話等語（見本院卷(一)第206頁至第207頁反面），是證人乙○○就其掛失系爭支票之原因，及系爭支票發票人簽章欄上「
    乙○○」之印文印章是否為其所有等節，已有前後陳述全然
    悖反之嚴重瑕疵，實難盡信。此外，亦查無其他補強證據足
    以增強或擔保證人乙○○陳述之證明力，依上揭說明，自不
    能僅憑證人乙○○有瑕疵之證述，遽為被告不利之認定。
  (四)證人丙○○於本院審理時證稱：「（問：慶豐銀行信義分行
    票號CF0000000號支票係如何取得？）那時有一個林姐交給
    我的，林姐欠錢，當時我要跟林姐收錢，所以她拿這張票給
    我；（問：當時你們要跟林姐收取的款項金額？）五萬元；
    （問：你意思是說你收取費用的部分，是基於你幫雙方撮合
    談和解，而非你幫委託人取得款項？）若對方是拿五萬元現
    金給我，那很簡單，我只要把我該得的部分拿出來，但若是
    開票、不是現金的話，因為怕票主無法償還全額，所以就先
    不填寫金額，等到我跟債務人所談還款期限到期後，如果債
    務人仍未還款，我請林姐填寫我應收的代收費用，其餘欠款
    部分由委託人跟債務人去談」；伊有在臺北縣中和或永和市
    之某紅茶店內親眼看見「林姐」在換發前支票之金額欄內填
    寫28,000元，而伊印象中該支票上發票人印文好像是先蓋好
    的，又因該支票發票人之名字與「林姐」不同，故伊有向「
    林姐」詢問該支票之來源，「林姐」表示是她向朋友借的，
    伊依經驗判斷該支票不像芭樂票，所以才收下，且因為被告
    於97年5月2日要舉行婚禮，故伊與被告有一起至西服店訂製
    西裝，尚欠部分尾款未付，伊遂向被告表示欲以該換發前支
    票支付尾款，被告同意後，伊即將上開換發前支票交與「捷
    仲行」付款，惟因「捷仲行」承辦人員見上開支票之發票日
    期有塗改痕跡，不願收受，伊遂又將前揭換發前之支票還給
    「林姐」，並請「林姐」再開一張支票，嗣「林姐」便將已
    蓋有發票人乙○○印文之本案空白支票交付給伊，伊見該支
    票發票人欄所蓋印之發票人印文與換發前支票之發票人印文
    相同，應非虛假，伊就沒有再請「林姐」當場填寫金額，而
    直接將該張已蓋有發票人乙○○印文之本案空白支票交付與
    被告，以支付西服店尾款等語綦詳（見本院卷(一)第23頁至第
    27頁、本院99年4月27日審判筆錄第3頁至第6頁），核與被
    告前開所辯取得系爭支票經過之原委大致吻合，雖「林姐」
    已於98年1月11日死亡（見本院卷(二)第3頁之法務部戶役政連
    結作業系統）而無從傳喚到庭以釐清本案空白支票究竟如何
    為其取得，及其交付與證人丙○○之經過，惟質之證人丙○○與被告間僅曾為同事，並無密切利害關係，亦無證據證明
    證人丙○○有何偏袒迴護被告之情，是證人丙○○上開證言
    ，尚值採信，從而，被告前揭所辯，即非無稽。
  (五)至於證人張瑞雨於警詢時、偵查中之證述（見偵查卷第15頁
    至第17頁、第41頁）；證人譚茂源、賴若男於警詢時之證述
    （見偵查卷第10頁至第13頁）；「捷仲行-尊尼西服」編號0
    46585、046584號西服訂製單；系爭支票原本1張（見偵查卷
    第157頁）、臺灣票據交換所97年7月24日台票總字第097000
    5692號函暨檢附之退票理由單（編號：00000000）、掛失止
    付票據提示人資料查報表、票據掛失止付通知書、遺失票據
    申報書（見偵查卷第25頁至第26頁、第28頁至第30頁）各1
    紙，充其量僅能證明系爭支票遭證人乙○○掛失止付，且該
    支票因其上之發票人印文與證人乙○○開戶之留存印文不符
    ，而無法兌現之事實。另法務部調查局98年6月3日調科貳字
    第09800311320號鑑定書1份至多僅能證明系爭支票金額欄內
    ，以國字大寫書寫之金額即「貳萬捌仟元」為被告所填寫之
    情，然均難憑以遽認被告有何不法所有意圖及侵占遺失物之
    認識與行為，或偽造有價證券並持以行使之意欲。
五、綜上所述，證人即被害人乙○○之證述存有瑕疵，被告前揭
    所辯，尚非全然不足採信，依卷內公訴人所提出之證據，不
    足為被告犯侵占遺失物及偽造有價證券罪之證明，仍有合理
    懷疑之存在，依「罪證有疑，利於被告」原則，不能僅以推
    測或擬制之方法，為被告有罪之認定。此外，復查無其他證
    據足資證明被告確有起訴書所指之上開犯行，揆諸首揭法條
    、判例要旨及說明，自屬不能證明被告犯罪，應依法為被告
    無罪之諭知，以昭審慎。
六、至證人乙○○於本院98年11月17日審理時經具結之證述，是
    否涉犯不法，應由檢察官另行依法處理，併此敘明。
據上論斷，應依刑事訴訟法第301條第1項，判決如主文。
本案經檢察官蒲心智到庭執行職務。
中    華    民    國    99    年     5    月    18    日
                  刑事第十庭  審判長法  官  蔡坤湖
                                    法  官  姚念慈
                                    法  官  謝昀璉
上正本證明與原本無異。
如不服本判決應於收受送達後10日內向本院提出上訴書狀，並應
敘述具體理由；其未敘述上訴理由者，應於上訴期間屆滿後20日
內向本院補提理由書（均須按他造當事人之人數附繕本）「切勿
逕送上級法院」。告訴人或被害人如對於本判決不服者，應具備
理由請求檢察官上訴，其上訴期間之計算係以檢察官收受判決正
本之日期為準。
                                    書記官  鄭雅文
中    華    民    國    99    年    5     月    25    日

司法院資訊處製作；財團法人民間司法改革基金會備份。
